臺灣花蓮地方法院刑事判決　　　　　　　 94年度訴字第237號
公　訴　人　臺灣花蓮地方法院檢察署檢察官
被　　　告　庚○○
上列被告因詐欺等案件，經檢察官提起公訴（94年度核退偵字第
139號），本院判決如下：
    主  文
庚○○無罪。
    理  由
一、公訴意旨略以：被告庚○○於民國90年1 月15日間自任為民
    間互助會會首，召集同事丙○○、乙○○、己○○等人為互
    助會員，約定每人每會新台幣（下同）三萬元，開標需由會
    員齊聚一處，由出席會員書寫「標單」，以判別出價高者，
    俾決定得標與否，並由被告庚○○負責於每月開標後、收取
    標金並交付得標會員會款。嗣被告庚○○早因周轉困難，明
    知其無法繼續有效經營會務，仍意圖為自己不法之所有，於
    91年7 月15日，利用上開會員相互間不熟稔及並未於每次開
    標時全體會員均出席之機會，在花蓮地區某處，偽造會員丙○○之標單，向其他會員偽稱係丙○○得標，並提出予出席
    之會員等方法，冒標詐欺取得互助會款約六十九萬四千元。
    嗣該互助會因被告庚○○經濟狀況，無法周轉而告停會，被
    告庚○○除交付互助會之活會會員乙○○十四萬元、活會會
    員己○○十八萬元外，並未依約履行分期償付會款之承諾，
    因認被告涉犯刑法第二百十六條、第二百十條行使偽造私文
    書罪嫌及刑法第三百三十九條第一項詐欺取財罪嫌云云。
二、按犯罪事實應依證據認定之，無證據不得認定其犯罪事實；
    又不能證明被告犯罪者，應諭知被告無罪之判決，刑事訴訟
    法第一百五十四條第二項、第三百零一條第一項分別定有明
    文。又事實之認定，應憑證據，如未能發現相當證據，或證
    據不足以證明，自不能以推測或擬制之方法，為裁判基礎（
    最高法院四十年台上字第八六號判例參照）。再者，認定不
    利於被告之事實，須依積極證據，苟積極證據不足為不利於
    被告事實認定時，即應為有利於被告之認定，更不必有何有
    利之證據（最高法院三十年上字第八一六號判例）；而所謂
    「積極證據足以為不利被告事實之認定」係指據為訴訟上證
    明之全盤證據資料，在客觀上已達於通常一般之人均不致於
    有所懷疑，而得確信被告確曾犯罪之程度，若未達到此一程
    度，而有合理懷疑之存在時，即無從為有罪之認定（最高法
    院七十六年台上字第四九八六號判例）。
三、本件公訴人認為被告涉有上開行使偽造私文書及詐欺取財之
    罪嫌，係以告訴人丙○○之指訴、證人乙○○、己○○於警
    詢中之證述、被告自承丙○○繳交活會會款至九十一年十一
    月，並有卷附之互助會員證書為其依據。訊據被告庚○○雖
    坦承於上揭時間，以丙○○之名義填寫標單，並標得六十九
    萬四千元之事實，惟矢口否認有行使偽造私文書及詐欺取財
    之犯行，辯稱：丙○○有同意讓我借名投標，我則讓他繼續
    繳活會會款，如他有需要用錢，只要一個月前告訴我，我會
    拿錢給他等語。經查：
（一）證人丙○○雖證稱：我未同意被告標我的會，被告曾經跟
      我提過這件事，但我跟被告說這個會是我與女友的，我不
      能一個人作決定，要問我女朋友，我始終未答應，後來隔
      了二、三個月之後，我跟他提我想把會標下來，他跟我說
      他已經標下來，我才知道我的會已經被冒標等語。然被告
      於警詢中供稱：我在九十年五、六月間，有告訴丙○○要
      用丙○○的名義投標，他也同意，但因為當時沒有標到該
      互助會，直到七月份時才標到，我有告訴丙○○此事，並
      請他繼續繳交活會的會錢，他也同意等語。而證人丙○○
      於警詢亦稱：庚○○於九十二年六月份，有以口頭告知我
      要用我的名義標互助會，但當時我並沒有點頭答應，我告
      訴他去找別人，庚○○說要是找的到，就不用找我了，我
      只有笑笑，後來庚○○說我沒有表示意見，就當我答應了
      ，我之後都是繳活會的錢，庚○○有告知我如要用錢，在
      前一個月告訴他，他會將錢還給我等語。又參以證人甲○○於本院審理時證稱：我不記得時間，但我在刑警隊的辦
      公室裡聽庚○○與丙○○聊過，庚○○要跟丙○○借標，
      丙○○還問庚○○說如果這樣利息要怎樣算，我還聽到丙○○大笑，但丙○○有無同意借標我不清楚，我只聽到這
      句話，剩下的我就不知道等語。足證被告確實曾向丙○○
      表示要借標無訛。復酌以證人丁○○證稱：每次投標我幾
      乎都會到現場，九十一年五月份時，庚○○有跟我講是借
      丙○○名義投標，但庚○○該次投標未標到等語。再觀之
      丙○○所提出之互助會會員證書上明確記載：「91.7 .15
      、16000 ，金山明代」等字。綜合上情，被告確曾於九十
      一年五月間向丙○○表示要借用丙○○之名義投標，在丙○○未明確表示不同意借標，並大笑之情形下，致被告誤
      認為丙○○業已同意借標，而隨即於同月十五日告知投標
      時在場之會員其係借丙○○名義投標此事，然因未得標，
      故於九十一年七月，再以丙○○名義投標，並於得標後告
      知丙○○此事，丙○○始在自己之互助會會員證書上記載
      該會係「明代」即庚○○借名得標，而非記載庚○○冒標
      之字眼。是被告主觀上既認為丙○○已同意其借用丙○○
      名義投標，即無冒名投標及詐騙會員之主觀上犯意，自難
      以行使偽造私文書及詐欺取財罪相繩。
（二）至證人乙○○及己○○於警詢中係證述：渠等參與該互助
      會、該互助會之後倒會及被告事後如何處理之事；證人乙○○於本院審理時亦證稱：其係聽聞丙○○說他被冒標云
      云，上開證據均無法證明被告是否未經丙○○同意參予投
      標一事。綜上，本件依檢察官所舉之證據及本院調查證據
      之結果，均無法認定被告涉有公訴人所指行使偽造私文書
      、詐欺取財之犯行，揆諸首揭法條及判例意旨，爰為被告
      無罪之諭知。
據上論斷，應依刑事訴訟法第301條第1項之規定，判決如主文。
本件經檢察官戊○○到庭執行職務。
中　　華　　民　　國　　94　　年　　10　　月　　5 　　日
                        臺灣花蓮地方法院刑事第二庭
                            審判長法官　李  豫  雙
 　　　　　　　　　　 　　　      法官　林  韋  岑
                                  法官  李  世  華
上列正本證明與原本無異。
如對本判決不服，應於送達後10日內，向本院提出上訴狀（應抄
附繕本）告訴人或被害人如對於本判決不服者，應具備理由請求
檢察官上訴，其上訴期間之計算係以檢察官收受判決正本之日期
為準。
    　　                       書記官
中　　華　　民　　國　　94　　年　　10　　月　　6　　日
